臺灣士林地方法院刑事判決　　　　　　　99年度自緝字第8號
自　訴　人　李惠春
被　　　告　曾靖宜
指定辯護人　姜惠如　本院公設辯護人
上列被告因偽造有價證券等案件，經自訴人提起自訴（85年度自
字第327號），本院判決如下：
    主  文
曾靖宜意圖供行使之用，而偽造有價證券，處有期徒刑貳年，緩
刑肆年，如附表所示未扣案之偽造支票壹張沒收。
    事  實
一、曾靖宜原係國泰人壽保險股份有限公司位於臺北市○○○路
    之分公司（下稱國泰人壽）之主管，其於民國84年4 、5 月
    間，因為郭鴻猶擔保向張銘信借款，嗣郭鴻猶不知去向，張
    銘信便向曾靖宜催討欠款，而曾靖宜為償還該筆擔保之款項
    ，竟意圖供行使之用，基於偽造有價證券支票之犯意，竟將
    其自國泰人壽之同事李惠春處所取得用以繳納客戶保險費之
    中華商業銀行股份有限公司（下稱中華商銀）儲蓄部，帳號
    1081-41 號，票號AB00 00000號，已蓋妥李惠春之印章但未
    填載金額及發票日期之支票一紙，未經發票人李惠春之許可
    ，而於84年6 月間某日偽填發票日期為84年12月20日及新臺
    幣（下同）200 萬之票載金額後，在曾靖宜原臺北市○○區
    ○○路266 巷6 弄22號之住處，將上開支票交付予張銘信作
    為償還借款之用。嗣張銘信將前開支票持之向黃平和借款
    200 萬元，並將系爭支票交付予黃平和，其後黃平和提示該
    紙支票，因帳戶存款不足而遭退票，黃平和遂向臺灣臺北地
    方法院聲請發支付命令，並於85年1 月31日取得命李惠春於
    支付命令送達後20日內，向黃平和給付200 萬元及自支付命
    令送達之翌日起至清償日止，按年息百分之6 計算之利息並
    賠償督促程序費用之支付命令裁定（85年度促字第2624號）
    ，同年3 月26日黃平和復取得查封李惠春坐落之臺北市○○
    區○○段二小段712-7 地號土地暨其上建物門牌號碼臺北市
    ○○○路103 巷12號1 樓房屋之假扣押裁定（85年度裁全字
    第628 號），李惠春為免前開房地遭拍賣，於85年6 月19日
    與黃平和以130 萬元達成和解後，由黃平和撤回對前揭房地
    之民事執行程序，始悉上情。
三、案經李惠春提起自訴。
    理  由
一、證據能力方面：
    按被告以外之人於審判外之言詞或書面陳述，除法律有規定
    者外，不得作為證據；又被告以外之人於偵查中向檢察官所
    為之陳述，除顯有不可信之情況者外，得為證據；另被告以
    外之人於審判外之陳述，雖不符合刑事訴訟法第159 條之1
    至第159 條之4 之規定，而經當事人於審判程序同意作為證
    據，法院審酌該言詞陳述或書面陳述作成時之情況，認為適
    當者，亦得為證據，而當事人、代理人或辯護人於法院調查
    證據時，知有上開不得為證據之情形，而未於言詞辯論終結
    前聲明異議者，視為有前項之同意，刑事訴訟法第159 條第
    1 項、第159 條之1 第2 項及第159 條之5 分別定有明文。
    經查：
  (一)證人黃平和、駱順忠之證述及另案被告張銘信於本院所為之
    陳述，被告及辯護人均未就證據能力爭執，本院審酌該等審
    判外書面及證人於警詢時證述作成時之情況，認為適當且上
    揭書狀亦經本院於審理時踐行刑事訴訟法第165 條第1 項之
    法定程序，揆諸刑事訴訟法第159 條之5 規定意旨，應均認
    有證據能力。
  (二)中華商業銀行儲蓄部，帳號1081-41 號，票號AB0000000 號
    之支票乙紙及票根、被告填寫發票日84年12月20日，金額20
    0 萬元之支票及退票理由單影本各1 紙、臺灣臺北地方法院
    85年度促字第2624號支付命令影本、臺灣臺北地方法院85年
    度民執全午字第629 號囑託查封登記書影本、自訴人與訴外
    人黃平和於85年6 月19日成立之和解契約書影本1 份、中華
    商銀儲蓄部於85年11月19日中銀儲字第85099 號提供之李惠
    春開戶及往來明細帳等資料影本、自訴人提供之85年3 月間
    某日晚間與被告曾靖宜之錄音譯文，均為非供述證據，無刑
    事訴訟法第159 條以下傳聞法則適用，經本院依法踐行刑事
    訴訴法第16 4條物證之證據程調查程序後，自有證據能力。
  (三)本案所引用之供述及非供述證據，經本院依法踐行調查證據
    程序，復經檢察官、被告及辯護人均不爭執各該證據之證據
    能力，且亦查無依法應排除其證據能力之情形，是後述所引
    用證據之證據能力均無疑義。
二、訊據被告曾靖宜對上開犯罪事實坦承不諱，核與自訴人李惠
    春之指訴及證人黃平和、駱順忠之證述，另案被告張銘信之
    供述相符（見本院85年度自字第327 號卷第45-47 頁、第57
    -58 頁、第30-31 頁），復有中華商銀儲蓄部，帳號1081-4
    1 號，票號AB0000000 號之支票乙紙及票根、被告填寫發票
    日84年12月20日，金額200 萬元之支票及退票理由單影本各
    1 紙、中華商銀儲蓄部於85年11月19日中銀儲字第85099 號
    提供之李惠春開戶及往來明細帳等資料影本、自訴人提供之
    85年3 月間某日晚間與被告曾靖宜之錄音譯文等在卷足稽（
    見本院85年度自字第327 號卷第3 頁背面、第4 至5 頁、第
    18至26頁、第50頁背面、第51），足認被告任意性自白與事
    實相符，可以採信，本件被告偽造有價證券之犯行，事證明
    確，其犯行堪以認定，應予依法論科。
三、刑法修正後，新舊法之比較：
    按被告行為後，94年2 月2 日修正公布之刑法已於95年7 月
    1日生效施行，其中第2 條第1 項「行為後法律有變更者，
    適用行為時之法律。但行為後之法律有利於行為人者，適用
    最有利於行為人之法律」之規定，係規範行為後法律變更所
    生新、舊法律比較適用之準據法，並非刑法實體法律，自不
    生行為後法律變更之比較適用問題，故刑法修正施行後，應
    適用該修正後之第2 條第1 項之規定，依「從舊、從輕」之
    原則比較新、舊法律之適用；又比較新舊法時，應就罪刑有
    關之共犯、未遂犯、想像競合犯、牽連犯、連續犯、結合犯
    ，以及累犯加重、自首減輕暨其他法定加減原因（如身分加
    減）與加減例等一切情形，綜其全部罪刑之結果而為比較後
    ，再適用有利於行為人之法律處斷，而不得一部割裂分別適
    用不同之新、舊法（最高法院24年上字第4634號、29年上字
    第964 號判例意旨及最高法院95年度第8 次刑事庭會議決議
    參照）。經查：
  (一)刑法第201 條第1 項偽造有價證券罪，其法定刑有關罰金部
    分為得併科（銀元）3,000 元以下罰金。查刑法分則編各罪
    所定罰金刑之貨幣單位原為銀元，修正前刑法第33條第5 款
    規定：「罰金：1 元（銀元）以上。」，而依罰金罰鍰提高
    標準條例規定，就72年6 月26日前修正之刑法部分條文罰金
    數額提高2 至10倍，其後修正者則不提高倍數，並依現行法
    規所定貨幣單位折算新臺幣條例規定，以銀元1 元折算新臺
    幣3 元。修正後刑法第33條第5 款規定：「罰金：新臺幣
    1000元以上，以百元計算之。」，刑法第33條第5 款所定罰
    金貨幣單位經修正為新臺幣後，刑法分則各罪所定罰金刑之
    貨幣單位亦應配合修正為新臺幣，為使刑法分則編各罪所定
    罰金之最高數額與刑法修正前趨於一致，乃增訂刑法施行法
    第1 條之1 ：「中華民國94年1 月7 日刑法修正施行後，刑
    法分則編所定罰金之貨幣單位為新臺幣。94年1 月7 日刑法
    修正時，刑法分則編未修正之條文定有罰金者，自94年1 月
    7 日刑法修正施行後，就其所定數額提高為30倍。但72年6
    月26日至94年1 月7 日新增或修正之條文，就其所定數額提
    高為3 倍。」從而，刑法修正後刑法分則編各罪所定罰金刑
    之最高數額，適用刑法施行法第1 條之1 之規定後，並無不
    同，即對被告並無有利或不利之情形；惟修正後刑法第33
    條第5 款所定罰金刑最低數額，較之修正前提高，自以修正
    前刑法第33條第5 款規定有利於被告。
  (二)被告行為後，刑法有關緩刑之規定雖亦經修正，惟緩刑之規
    定，並非關於行為可罰性之刑罰法律規範，而係屬刑之執行
    規範，應無修正後刑法第2 條第1 項之適用，故犯罪在刑法
    修正施行前，於刑法修正施行後裁判，關於緩刑之宣告，自
    應適用修正後刑法第74條之規定。
  (三)刑法第59條關於酌減之規定，為法院就刑之裁量及酌減審認
    標準見解之明文化，亦非屬法律之變更，自無新舊法比較之
    問題，應逕行適用新法第59條之規定。
四、論罪科刑：
  (一)核被告曾靖宜所為，係犯刑法第201 條第1 項之偽造有價證
    券罪。
  (二)被告偽造有價證券完成後復持之以行使，其行使偽造有偽證
    券之行為應吸收於偽造之行為中，應論以偽造有價證券罪。
  (三)被告係為償還替案外人郭鴻猶擔保之借款，始未經自訴人李
    惠春同意而偽造如附表所示之支票持之以行使，破壞人際間
    之互信關係且混亂社會金融秩序，惟兼衡被告係因為他人作
    保而一時失慮為本件犯行，而自訴人於本院準備程序時亦陳
    稱：這案件已經十幾年了，我也已經走出來了，我現在還在
    國泰人壽上班，我想給被告一個機會，如果法院研究結果這
    個案件有可能給予被告緩刑且被告願意認罪，我也不願意追
    究等語；而在本院審理時自訴人亦當庭表示願意原諒被告並
    放棄對被告之損害賠償請求權等語（見本院卷第41、50 頁
    ），然偽造有價證券之法定刑為有三年以上十年以下有期徒
    刑，惟被告偽造之有價證券僅一張，是以本院兼衡上情，足
    認被告犯罪之情狀顯可憫恕，雖科以法定最低度刑，仍嫌過
    重，爰依刑法第59條之規定，減輕其刑。
  (四)爰審酌被告為案外人郭鴻猶作保，因遭債權人張銘信催討，
    導致財務困窘急需款項周轉而偽造支票行使，固危害票據信
    用交易秩序，惟其並無前科，素行尚佳，亦有臺灣高等法院
    被告前案紀錄表一份可佐，兼衡其犯罪目的、動機、智識程
    序、造成自訴人之損害及犯後坦承犯行，態度良好，並已獲
    得自訴人之原諒等一切情狀，量處如主文所示之刑，以資懲
    儆。
  (五)按中華民國九十六年罪犯減刑條例第16條規定，本條例自中
    華民國九十六年七月十六日施行，復按條例第5 條規定，本
    條例施行前，經通緝而未於中華民國九十六年十二月三十一
    日以前自動歸案接受偵查、審判或執行者，不得依本條例減
    刑，本件被告於85年11月30日經本院通緝，有通緝書一份在
    卷可考（見本院85年度自字第327 號卷第37頁），而被告雖
    於本條例施行前通緝，但於99年11月14日始經內政部警政署
    航空警察局緝獲接受審判，並不符前開減刑條例第5 條於96
    年12月31日前自動歸案接受偵查、審判或執行之規定，此亦
    有內政部警政署航空警察局通緝案件移送書在卷足稽（見本
    院卷第3 頁），是以被告並無中華民國九十六年罪犯減刑條
    例之適用，併予敘明。
  (六)被告前未曾受有期徒刑以上刑之宣告，有臺灣高等法院被告
    前案紀錄表在卷可憑，其因一時失慮，罹於刑章，犯罪後已
    供認犯行，知所悔改，經此刑之宣告，當知所警惕，信無再
    犯之虞，本院認為所宣告之刑，以暫不執行為適當，爰依刑
    法第74條第1 項第1 款之規定，併予宣告緩刑如主文所示之
    期間，以啟自新。
  (七)如附表所示之偽造支票1 張，雖未扣案，但無證據證明業已
    滅失，故不問是否屬於犯人與否，均應依刑法第205 條之規
    定宣告沒收。
五、自訴意旨另以：
  (一)被告曾靖宜向自訴人取得上開空白支票1 張，係以佯稱要繳
    納國泰人壽客戶保險費之方式而詐取得之，因認被告另犯刑
    法第339 條第1 項之詐欺取財罪嫌云云。
  (二)按犯罪事實應依證據認定之，無證據不得認定犯罪事實；又
    不能證明被告犯罪者，應諭知無罪之判決，刑事訴訟法第15
    4 條第2 項、第301 條第1 項分別定有明文。又事實之認定
    ，應憑證據，如未能發現相當之證據，或證據不足以證明，
    自不能以推測或擬制之方法，為裁判基礎；且認定不利於被
    告之事實須依積極證據，苟積極證據不足為不利於被告事實
    之認定時，即應為有利於被告之認定；另認定犯罪事實所憑
    之證據，雖不以直接證據為限，間接證據亦包括在內，然而
    無論直接證據或間接證據，其為訴訟上之證明，須於通常一
    般之人均不致有所懷疑，而得確信其為真實之程度者，始得
    據為有罪之認定，倘其證明尚未達到此一程度，而有合理之
    懷疑存在而無從使事實審法院得有罪之確信時，即應由法院
    諭知被告無罪之判決。最高法院40年臺上字第86號、30年上
    字第816 號、76年臺上字第4986號判例可資參照。再按刑法
    第339 條第1 項詐欺罪之成立，以意圖為自己或第三人不法
    所有，以詐術使人將本人或第三人之物交付為要件，所謂以
    詐術使人交付，必須被詐欺人因其詐術而陷於錯誤，若其所
    用方法，不能認為詐術，亦不致使人陷於錯誤，即不構成該
    罪（最高法院46年台上字第260 號判例意旨參照），從而，
    行為人如非自始基於不法取財或得利之意圖，客觀上亦無施
    用詐術之行為，或並無損害發生，或所受損害，非由欺罔行
    為陷於錯誤所致，均不得遽以詐欺罪相繩。
  (三)經查自訴人於本院訊問時陳稱：被告當時是我所任職國泰人
    壽的主管，當時我剛進國泰人壽大約二、三個月，這二、三
    個月都是要把客戶的保險費繳回公司，都是開票委託我的主
    管也就是被告去處理，因為我當時很多事情在忙，我都是開
    票委託我的主管去處理，我借他票時有問她，她說是要繳保
    險費等語（見本院卷第39頁準備程序筆錄），且參以中華商
    銀儲蓄部於85年11月19日以中銀儲字第85099 號函復本院之
    自訴人李惠春支票存款帳戶之開戶及往來明細資料，自訴人
    於該期間確有頻繁的支票往來紀錄，此亦有中華商銀之上開
    函復資料可參（見本院85自字第327 號卷第18至26頁），互
    核後足認自訴人於交付系爭支票予被告時，確係基於委託被
    告代繳納客戶之保險費而為，而被告未經自訴人之授權即擅
    自填寫金額而偽造並持之以行使，是以被告所用之方法是否
    即該當於詐術，且因而使人陷於錯誤等情，即存在有合理之
    懷疑，亦即尚無從證明被告就此部分有詐欺取財之犯行，是
    以揆諸前開說明，就此部分即無從以詐欺取財罪相繩，自訴
    人認被告此部分涉有詐欺取財罪即有未合，此外，復查無其
    他證據證明被告確有自訴人所指此部分之犯行，惟自訴意旨
    既認被告係以詐欺取財之方法，而達偽造有價證券之犯行，
    則自訴意旨係認此部分之詐欺取財罪與前揭論罪科刑之偽造
    有價證券罪有方法結果之牽連犯關係（修正前刑法第55條）
    ，屬裁判上之一罪，爰不另為無罪之諭知，亦一併敘明。
據上論斷，應依刑事訴訟法第343 條、第299 條第1 項前段，刑
法第2 條第1 項前段、第201 條第1 項、第205 條、第59條、第
74條第1 項第1 款，刑法施行法第1 條之1 ，判決如主文。
中    華    民    國   100    年    1     月    11    日
                  刑事第三庭審判長法  官  李育仁
                                  法  官  謝佳純
                                  法  官  徐文瑞
以上正本證明與原本無異。
如不服本判決應於收受判決後10日內向本院提出上訴書狀，並應
應敘述具體理由。其未敘述上訴理由者，應於上訴期間屆滿後20
日內向本院補提理由書(均須按他造當事人之人數附繕本)「切勿
逕送上級法院」。
                                  書記官  桂大永
中    華    民    國   100    年    1     月    11    日
附表：
┌──┬───┬──────┬──────┬────┐
│編號│發票人│支票號碼    │金額(新臺幣)│發 票 日│
├──┼───┼──────┼──────┼────┤
│1   │李惠春│AB0000000號 │2,000,000元 │84.12.20│
└──┴───┴──────┴──────┴────┘
附錄本案論罪科刑法條之依據：
中華民國刑法第201條
意圖供行使之用，而偽造、變造公債票、公司股票或其他有價證
券者，處3 年以上10年以下有期徒刑，得併科3,000 元以下罰金
。
行使偽造、變造之公債票、公司股票或其他有價證券，或意圖供
行使之用，而收集或交付於人者，處1 年以上7 年以下有期徒刑
，得併科3,000元以下罰金。